【裁判字號】    99,訴,215
【裁判日期】    991216
【裁判案由】    損害賠償
【裁判全文】
臺灣臺北地方法院民事判決               99年度訴字第215號
原      告  黃惠
訴訟代理人  邱光亮
被      告  張永明
訴訟代理人  楊金順律師
複代理人    陳秀美律師
            游朝義律師
上列當事人間損害賠償事件，本院於民國99年11月4日言詞辯論
終結，判決如下：
    主      文
原告之訴駁回。
訴訟費用由原告負擔。
    事實及理由
壹、程序方面：
    按訴狀送達後，原告不得將原訴變更或追加他訴，但擴張或
    減縮應受判決事項之聲明者，不在此限，民事訴訟法第255
    條第1項第3款定有明文。經查，本件原告於起訴時請求被告
    給付新台幣（下同）571,760元，及自支付命令送達翌日起
    至清償日止，按年息百分之5計算之利息，嗣於民國99年1月
    15日更正請求金額為571,260元，揆諸前開規定，應予准許
    ，合先敘明。
貳、實體方面：
一、原告方面：
  (一)原告起訴主張：被告於66年間在台北縣中和市○○路上起造
    數棟4層樓公寓，門牌編號34至62號，原告於92年11月5日向
    被告買受其中景平路50-2號房屋（下稱系爭建物），為4層
    樓中之3樓，基地地號為台北縣中和市○○段871號（下稱系
    爭基地），土地持分為5分之1。因被告委任之地政士助理員
    吳俊廷稱公寓有地下室，故地下室及1至4樓各有5分之1持分
    。原告於97年間發現地下室並無建築物產權登記，則無產權
    登記之地下室應為全體住戶共有，被告並無地下室之產權，
    應不得自行扣留土地持分，而短少給付持分予房屋買受人，
    故本棟公寓住戶就系爭基地持分應為4分之1。被告係以惡意
    欺騙原告使原告與之簽訂被證1號之「房地產買賣契約書」
    （以下簡稱系爭契約），所以我們認為系爭契約的範圍應該
    是系爭土地4分之1的持分，被告僅有移轉登記5分之1給原告
    ，當然構成不完全給付。此外，與原告同時於92年間向被告
    購買50號4樓、54號4樓、58號3樓房屋之訴外人李淑惠、蔡
    雀、林娟瑛，因知情而向被告要回土地持分，被告為避免分
    割持分之煩，遂分別移轉各房屋坐落基地之5分之1土地持分
    予上開訴外人，並於92年10、11月間辦妥移轉登記，且簽訂
    協議書，約定第2次過戶予上開訴外人之5分之1土地持分係
    被告寄放者，然被告之行為顯不合常理，於法未合。原告於
    97年間向被告請求歸還給付不完全之土地持分未獲置理，爰
    依民法第227條及第184條規定請求被告賠償損害，571,260
    元（計算式：原告應受給付之土地持份1/4－原告實際受給
    付之土地持份1/5＝1/20，系爭基地土地公告現值89,729元/
    平方公尺×土地面積127.33平方公尺×原告應受補償之土地
    持份1/20＝571,260元）。
  (二)聲明：被告應給付原告571,260元，及自支付命令送達翌日
    起至清償日止，按年息百分之5計算之利息。
二、被告則以：
  (一)被告為系爭建物之原始起造人，被告於66年間建造系爭建物
    ，當時之土地登記規則並無就地下層建物辦理建物所有權第
    一次登記之規定，被告無從辦理地下室之登記；又當時公寓
    大廈管理條例尚未頒布實施，不須將建物及基地持分共同移
    轉，故原始起造人即被告持有基地土地持分，就地下室僅有
    使用權，並無違法。另地下室為系爭基地上之建物之一部分
    ，仍有合法占用系爭基地之權源，故本棟公寓各單位房屋就
    系爭基地之持分應按樓層、比例計算之，從而地下室及1至4
    樓房屋各有基地持分5分之1並無違誤。再者，該地下室並非
    本棟公寓之共有部分，亦非本件房地買賣契約之標的內容，
    依兩造間之買賣契約，原告所承買之基地持分為5分之1，被
    告亦依約辦理所有權移轉登記予原告，被告並未有不完全給
    付之情事。
  (二)被告與第三人李淑惠、蔡雀、林娟瑛所簽訂之協議書，為獨
    立信託契約關係，此與原告主張本件買賣契約有不完全給付
    之情事無涉。
  (三)聲明：原告之訴駁回。
三、兩造不爭執事項：（見98年度審訴字第4986號損害賠償事件
    於98年12月11日之言詞辯論筆錄）
  (一)原告於92年11月5日與被告簽訂被證1號之「房地產買賣契約
    書」即系爭契約，系爭契約載明買賣標的為坐落台北縣中和
    市○○段871地號、權利範圍5分之1之土地，及其上門牌號
    碼台北縣中和市○○路50-2號、權利範圍全部之建物，買賣
    總價金為295萬元。
  (二)被告已於92年11月25日將前開房地之所有權移轉登記予原告
    （見被證2 、3）。
  (三)系爭建物之地下室部分為未辦保存登記建物。
四、兩造爭執事項：（見98年度審訴字第4986號損害賠償事件
    於98年12月11日之言詞辯論筆錄）
  (一)原告主張被告出售門牌號碼台北縣中和市○○路50-2號建
    物時，所出售系爭871地號土地之持分應為4分之1，有無理
    由？
  (二)原告主張被告有不完全給付情事而請求損害賠償，有無理由
    ？若有，則得請求之金額為何？
五、得心證之理由：
  (一)查原告於92年11月5日與被告簽訂被證1號之系爭契約，系爭
    契約載明買賣標的為坐落台北縣中和市○○段871地號、權
    利範圍5分之1之土地，及其上門牌號碼台北縣中和市○○路
    50-2號、權利範圍全部之建物，買賣總價金為295萬元。而
    被告已於92年11月25日將前開房地之所有權移轉登記予原告
    （見兩造不爭執事項(一)(二)）。兩造間之買賣契約，既約定原
    告所承買之基地持分為5分之1，而被告亦依約辦理所有權移
    轉登記予原告，自屬給付符合債務本旨，不構成不完全給付
    之情事。
  (二)原告主張被告出售門牌號碼台北縣中和市○○路50-2號建
    物時，所出售系爭871地號土地之持分應為4分之1，然其所
    持之理由，乃主張被告委任之地政士助理員即訴外人吳俊廷
    稱公寓有地下室，故地下室及1至4樓各有5分之1持分，造成
    其誤以為土地之持分應為5分之1而非4分之1。原告認為其實
    際上應擁有4分之1。然系爭契約上既約定所出售系爭871地
    號土地之持分為5分之1，則僅能認為係原告意思表示之內容
    有錯誤。惟原告既未於意思表示後一年內予以撤銷，自應受
    系爭契約之約束。
  (三)按所謂民法第227條之所謂「不完全給付」，係指出提出不
    符合債務本旨之給付。本件被告之給付既符合債務本旨，不
    構成不完全給付之情事，已如上述，則原告依民法第227條
    規定請求被告賠償損害，並無理由。
  (五)又原告雖主張被告以惡意欺騙原告簽訂系爭契約等語，惟並
    未舉證以實其說，則其依民法第184條之規定，請求被告賠
    償損害，亦屬無理由。
六、綜上所述，系爭契約既載明買賣標的為系爭建物及系爭基地
    持分5分之1，且被告已將上開房地之所有權移轉登記予原告
    ，自屬給付符合債務本旨。又原告並無法舉證證明被告以惡
    意欺騙其簽訂系爭契約。從而，原告依民法第227條及第184
    條之規定請求被告賠償損害571,260元及其法定遲利息，即
    屬均無理由，應併予駁回。
七、又本件事證已臻明確，原告聲請命被告提出將五分之一土地
    持分信託於李淑惠之相關信託契約書等資料暨函臺北縣中和
    地政事務所出具系爭建物地下室無法辦理產權登記證明及函
    請臺北縣中和地政事所、財政部臺北市國稅局、財政部臺灣
    省北區國稅局提供92年12月間、93年1月間被告呈報第2次過
    戶予林娟瑛、李淑惠、蔡雀等3人5分之1土地持分信託契約
    書或贈予繳（免）稅證明，本院認為均不必要。另外兩造其
    餘攻擊防禦方法及未經援用之證據，經本院斟酌後，認為均
    不足以影響本判決之結果，爰不一一論述，併此敘明。
八、據上論結，本件原告之訴為無理由、依民事訴訟法第78條，
    判決如主文。
中    華    民    國    99    年    12    月    16    日
                  民事第一庭    法  官  陳文正
以上正本係照原本作成。
如對本判決上訴，須於判決送達後20日內向本院提出上訴狀。如
委任律師提起上訴者，應一併繳納上訴審裁判費。
中    華    民    國    99    年    12    月    17    日
                                書記官  詹雪娥

司法院資訊處製作；財團法人民間司法改革基金會備份。
